【裁判字號】    98,易,1364
【裁判日期】    981225
【裁判案由】    恐嚇取財
【裁判全文】
臺灣高雄地方法院刑事判決              98年度易字第1364號
公  訴  人  臺灣高雄地方法院檢察署檢察官
被      告  甲○○
                   （現於臺灣高雄監獄另案執行中）
上列被告因恐嚇取財案件，經檢察官提起公訴（98年度偵字第
25420 號），本院判決如下：
    主  文
甲○○幫助犯詐欺取財罪，累犯，處有期徒刑肆月，如易科罰金
，以新臺幣壹仟元折算壹日。
    事  實
一、甲○○前因毒品案件，經臺灣高等法院高雄分院以94年上訴
    字第463 號判處有期徒刑10月確定，並於民國95年10月5 日
    縮刑期滿執行完畢。詎其猶不知悔悛，明知現今犯罪集團份
    子為掩飾不法犯行，避免檢警循線追緝，經常誘使民眾提供
    帳戶，作為對外犯罪之工具，並可預見將帳戶資料交付他人
    使用，可能將幫助犯罪集團持之作為詐欺取財犯罪之工具，
    竟仍基於幫助他人實施詐欺取財犯罪之不確定故意，於98年
    2 月5 日前之某日，在不詳地點，將其於97年11月18日在中
    華郵政股份有限公司鳳山鎮北郵局開立帳戶（帳號：000000
    00000000號）存摺、印章、提款卡、密碼以不詳代價轉交予
    真實姓名年籍不詳之之某犯罪集團所屬成員使用。嗣該犯罪
    集團成員共同基於意圖為自己不法所有之犯意聯絡，於同年
    2 月5 日12時30分許，撥打電話予乙○○，表示捉到乙○○
    所有之賽鴿，要求匯款至指定帳戶，若未匯款則不放回鴿子
    等語，致乙○○心生畏懼而依指示匯款新臺幣（下同）4000
    元至上開帳戶後，嗣經乙○○報警後循線查獲上情。
二、案經乙○○訴由臺南縣警察局歸仁分局報告臺灣臺南地方法
    院檢察署呈請臺灣高等法院檢察署檢察長核轉臺灣高雄地方
    法院檢察署檢察官偵查起訴。
    理  由
一、證據能力部分
    本判決所引用據以認定被告犯罪事實存否之各項證據，逐項
    於審理程序中詢問當事人並使其就證據能力之有無表示意見
    ，均明示同意有證據能力（見本院訴字卷第28、29頁）。另
    本院於審判期日，復依各該證據不同之性質，以提示或告以
    要旨等法定調查方法逐一調查，並使當事人表示意見，本院
    亦查無法定證據取得禁止或證據使用禁止之情形，故認所引
    用各項證據資料，均具證據之適格，合先敘明。
二、認定事實之證據及理由
  (一)訊據被告對於被害人乙○○匯款4000元至其上開郵局帳戶之
    事實固不爭執，惟否認有何幫助恐嚇取財之犯行，並辯稱其
    係因另案被羈押於看守所，經由其之女友許蘭英於會客時告
    知，方得悉其之上開帳戶存摺、提款卡等物在搬家時遺失等
    語。
  (二)經查：
    1.被告就上開郵局帳戶為其所申設，且在98年2 月5 日時該
      帳戶之存摺、提款卡等物並未由其管領、支配，以及被害
      人乙○○於上開日期匯款4000元至其所申設之上開郵局帳
      戶後，迅即於同日遭人提領之事實，均不爭執，並有被害
      人乙○○於警詢時之指述、中華郵政股份有限公司鳳山郵
      局98年2 月19日鳳營字第0980100183號函附所申設之上開
      郵局帳戶開戶資料、歷史交易明細表各1 份及郵政國內匯
      款執據1 紙在卷可稽（見警卷第1 至3 、5 至8 頁）。
    2.被告雖以前揭情詞置辯，惟查被告於偵訊時忽而辯稱其於
      98年2 月6 日因另犯竊盜案遭收押，而上開帳戶之提款卡
      、存摺是其女友許蘭英發現遺失，遂於會客時告知此事，
      其則指示許蘭英前去凍結該帳戶云云；忽而又改稱許蘭英
      是要拿其土地銀行之存摺前去領錢時，才知道其之所有帳
      戶都被凍結云云（見偵二卷第9 、10頁），足見被告所執
      之辯詞前後反異不一，已難遽信。再者，證人許蘭英於偵
      查中又結證稱：其是前去對被告會客時，由被告主動告知
      表示他的提款卡不見了，叫其去幫他終止帳戶等語（見偵
      卷第26頁），益足見被告於98年2 月6 日被羈押當時，早
      已知道其所申設之上開郵局帳戶存摺、提款卡等物已非由
      其管領、支配，方會於許蘭英前來會客時，主動指示許蘭
      英前去辦理凍結帳戶之事宜。是以，其辯稱係由許蘭英告
      知後方知悉上開帳戶資料不見，抑或許蘭英前去領取土地
      銀行存款時，才知道其之帳戶已遭凍結等情，俱非實在，
      洵無足採。
    3.況且，不法集團當知社會上一般常人當發現其帳戶存摺、
      印章、提款卡、提款密碼等重要資料遺失或遭竊，將立即
      報警或向金融機構辦理掛失止付。故在此情形下，如不法
      集團係以拾獲或竊得之帳戶作為其等取得詐騙款項之帳戶
      者，則在向他人詐欺或恐嚇，致使被害人將款項匯入該帳
      戶後，極有可能因帳戶所有人掛失止付而無法提領，則其
      等不法集團大費周章從事於犯罪行為且甘冒犯罪後遭追訴
      、處罰之風險，最後卻只能平白無故地替原帳戶所有人匯
      入金錢，自身卻無法獲致犯罪所得，殊非合理。換言之，
      從事此等財產犯罪之不法集團，若非能確信用以獲致匯款
      之帳戶所有人不會去報警或掛失止付，以確保其等能自由
      地使用該帳戶，則其等應不至於以該帳戶作為獲致被害人
      匯款之工具。再衡以被害人乙○○匯入款項至上開帳戶後
      ，隨即於當日遭領取，此有上開帳戶交易明細附卷可憑（
      見警卷第8 頁），更足見該不法之徒於向被害人施用不正
      手段時，確有把握該帳戶不會被帳戶所有人掛失止付，是
      依上開所述，自難認不法集團成員會選擇以竊盜或侵占遺
      失物之方式，取得被告之上開帳戶加以使用。
    4.又按金融帳戶係個人理財之工具，一般人向金融機構開設
      帳戶，並無任何法令之限制，只須提出身分證、印章即可
      辦理開戶，此為眾所週知之事實，則依一般人之社會生活
      經驗，苟見他人不自行申請開立帳戶而蒐集不特定人之帳
      戶使用，衡情應可知悉被蒐集之帳戶係被利用為與財產有
      關之犯罪工具。且近來利用人頭帳戶詐欺取財之犯罪類型
      層出不窮，該等犯罪多數均係利用人頭帳戶作為出入帳戶
      ，並經媒體廣為披載，被告係成年且智力成熟之人，對此
      應知之甚詳，竟仍提供上開張戶供他人使用，足認被告確
      有幫助他人詐欺取財之不確定故意甚明。
    5.公訴意旨雖認該不法集團成員（即正犯）對被害人所為係
      恐嚇取財既遂罪，而認被告係犯幫助恐嚇取財既遂罪。惟
      行為人應僅就其所認識之範圍負責（即所犯重於所知，從
      其所知），而將金融機構帳戶交付、出售他人行使，雖有
      幫助他人為不法行為之不確定故意，然依常情而論，行為
      人主觀上應只限於認知其所交付金融機構帳戶，有可能被
      用於詐欺被害人使用，蓋此為多數犯罪類型，而不及於其
      他，是本件之正犯雖係成立恐嚇取財罪，惟被告既僅有幫
      助詐欺取財之不確定故意，依「所犯重於所知，從其所知
      」原則，應認被告係犯幫助詐欺取財罪，附此敘明。
    6.綜此，本件事證明確，被告犯行堪予認定。
三、論罪、科刑
  (一)核被告所為，係犯刑法第30條第1 項前段、第339 條第1 項
    之幫助詐欺取財罪。被告有事實欄所載之有期徒刑執行完畢
    紀錄，有臺灣高等法院被告前案紀錄表在卷可按，其於有期
    徒刑之執行完畢後5 年內，故意再犯本件有期徒刑以上之罪
    ，為累犯，應依刑法第47條第1 項之規定加重其刑。又被告
    以幫助他人詐欺取財之意思，參與犯罪構成要件以外之行為
    ，為從犯，應依刑法第30條第2 項規定減輕其刑，並先加重
    後減輕之。至公訴意旨雖認被告係犯幫助恐嚇取財既遂罪，
    惟被告所犯應為幫助詐欺取財罪，已如前述，因被告所犯之
    社會基本事實同一，本院自得變更起訴法條，併予敘明。
  (二)爰審酌被告提供金融機關帳戶資料幫助他人詐欺取財，既助
    長他人犯罪，增加政府查緝困難，危害交易秩序與社會治安
    ，且造成本案被害人之財產損失，並設詞矯飾犯行，未見悔
    意等一切情狀，量處如主文所示之刑，並諭知以1000元折算
    1日之易科罰金折算標準。
據上論斷，依刑事訴訟法第299 條第1 項前段、第300 條，刑法
第339 條第1 項、第30條第1 項、第2 項、第47條第1 項、第41
條第1 項前段，刑法施行法第1 條之1 ，判決如主文。
本案經檢察官丙○○到庭執行職務。
中    華    民    國    98    年    12    月    25    日
                    刑事第四庭  審判長  法  官  洪碩垣
                                        法  官  施介元
                                        法  官  葉文博
以上正本證明與原本無異。
如不服本判決應於收受本判決後10日內向本院提出上訴書狀，並
應敘述具體理由，如未敘述上訴理由者，應於上訴期間屆滿後20
日內補提理由書狀於本院（均須按他造當事人之人數附繕本）「
切勿逕送上級法院」。
中    華    民    國    98    年    12    月    25    日
                                        書記官  李柏親
附錄本案論罪科刑法條全文
中華民國刑法第339條
（普通詐欺罪）
意圖為自己或第三人不法之所有，以詐術使人將本人或第三人之
物交付者，處5 年以下有期徒刑、拘役或科或併科1 千元以下罰
金。
以前項方法得財產上不法之利益或使第三人得之者，亦同。


司法院資訊處製作；財團法人民間司法改革基金會備份。
